臺灣高等法院臺南分院刑事判決
110年度上易字第16號
上  訴  人  臺灣臺南地方檢察署檢察官
被      告  劉語翔


選任辯護人  蘇文斌律師
            許婉慧律師
            郭子誠律師
上列上訴人因被告詐欺案件，不服臺灣臺南地方法院109年度易
字第155號中華民國109年11月10日第一審判決（起訴案號：臺灣
臺南地方檢察署109年度偵字第1826號），提起上訴，本院判決
如下：
    主  文
上訴駁回。
    理  由
一、公訴意旨略以：被告劉語翔原係臺南市○○區○○○段000000○00
    0000號土地所有權人，於民國105年間委託○○○○○實業有限公
    司（下稱○○公司）出售上揭土地（含前揭土地上所坐落門牌
    號碼臺南市○○區○○○00○0號之未保存登記房屋，下稱系爭房
    屋），被告明知其胞弟劉景存於90年2月13日在系爭房屋內
    上吊自殺，竟意圖為自己不法之所有，基於詐欺之犯意，故
    意隱匿上開足以影響土地房屋交易成立與價格之情事，於10
    5年12月8日，在現況說明書編號35「土地持有期間是否發生
    過非自然死亡之情事」載明「否」，致告訴人周明昌因而陷
    於錯誤，而於106年10月12日與被告簽訂不動產買賣契約書
    ，並依約給付總價新台幣（下同）560萬元價金。嗣經鄰居
    告知，告訴人周明昌始知上揭房屋內有發生非自然死亡之事
    件而悉受騙。因認被告涉犯刑法第339 條第1 項之詐欺取財
    罪嫌。
二、按犯罪事實應依證據認定之，無證據不得認定犯罪事實；又
    不能證明被告犯罪者，應諭知無罪之判決，刑事訴訟法第15
    4 條第2 項、第301 條第1 項分別定有明文。又按刑事訴訟
    法上所謂認定犯罪事實之證據，係指足以認定被告確有犯罪
    行為之積極證據而言，該項證據自須適合於被告犯罪事實之
    認定，始得採為斷罪資料；認定犯罪事實所憑之證據，無論
    係直接證據或間接證據，其為訴訟上之證明，須於通常一般
    之人均不致有所懷疑，而得確信其為真實之程度者，始得據
    為有罪之認定，倘其證明尚未達到此一程度，而有合理之懷
    疑存在，復無其他調查途徑可尋，法院即應為無罪之判決（
    最高法院29年上字第3105號、76年台上字第4986號判決意旨
    參照）。又按告訴人之告訴，係以使被告受刑事訴追為目的
    ，是其陳述是否與事實相符，仍應調查其他證據以資審認；
    告訴人之告訴，係以使被告受刑事訴追為目的，是其陳述是
    否與事實相符，仍應調查其他證據以資審認，即藉由補強證
    據之存在，以增強或擔保告訴人陳述之證明力（最高法院52
    年台上字第1300號、87年度台上字第2176號判決意旨參照）
    。再按刑事訴訟法第161 條已於91年2 月8 日修正公布，其
    第1項規定：檢察官就被告犯罪事實，應負舉證責任，並指
    出證明之方法。因此，檢察官對於起訴之犯罪事實，應負提
    出證據及說服之實質舉證責任。倘其所提出之證據，不足為
    被告有罪之積極證明，或其指出證明之方法，無從說服法院
    以形成被告有罪之心證，基於無罪推定之原則，自應為被告
    無罪判決之諭知（最高法院92年台上字第128 號判決意旨參
    照）。
三、刑事訴訟法第308 條規定：「判決書應分別記載其裁判之主
    文與理由；有罪之判決並應記載犯罪事實，且得與理由合併
    記載。」同法第310 條第1 款規定：「有罪之判決書，應於
    理由內分別情形記載左列事項：一、認定犯罪事實所憑之證
    據及其認定之理由。」及同法第154 條第2 項規定：「犯罪
    事實應依證據認定之，無證據不得認定犯罪事實。」揆諸上
    開規定，刑事判決書應記載主文與理由，於有罪判決書方須
    記載犯罪事實，並於理由內記載認定犯罪事實所憑之證據及
    其認定之理由。所謂認定犯罪事實所憑之「證據」，即為該
    法第154 條第2 項規定之「應依證據認定之」之「證據」。
    職是，有罪判決書理由內所記載認定事實所憑之證據，即為
    經嚴格證明之證據，另外涉及僅須自由證明事項，即不限定
    有無證據能力之證據，及彈劾證人信用性可不具證據能力之
    彈劾證據。在無罪判決書內，因檢察官起訴之事實，法院審
    理結果，認為被告之犯罪不能證明，而為無罪之諭知，則被
    告並無檢察官所起訴之犯罪事實存在，既無刑事訴訟法第15
    4 條第2 項所規定「應依證據認定之」事實存在，因此，判
    決書僅須記載主文及理由，而理由內記載事項，為法院形成
    主文所由生之心證，其論斷僅要求與卷內所存在之證據資料
    相符，或其論斷與論理法則無違，通常均以卷內證據資料彈
    劾其他證據之不具信用性，無法證明檢察官起訴之事實存在
    ，所使用之證據並不以具有證據能力之證據為限，是以被告
    既經本院認定其本案犯罪乃屬不能證明（詳如後述），本判
    決即不再論述所援引有關證據之證據能力。
四、公訴意旨認被告涉犯詐欺取財罪嫌，無非係以：⑴被告之供
    述、⑵證人即告訴人周明昌之證述、⑶臺灣臺南地方檢察署相
    驗屍體證明書、土地買賣契約書、價金信託履約保證申請書
    、土地標的現況說明書等證據，資為其主要論斷。訊據被告
    劉語翔固坦承其胞弟劉景存於90年2 月13日在系爭房屋內上
    吊自殺；其於105 年間，委託○○公司出售上揭土地；於105 
    年12月8 日，在土地標的現況說明書編號35「土地持有期間
    是否發生過非自然死亡之情事」載明「否」；且於106 年10
    月12日與告訴人簽訂不動產買賣契約書，告訴人依約給付56
    0 萬元價金之事實，惟堅詞否認有何詐欺取財之犯行，辯稱
    ：本件伊委託出售的標的係上揭土地，並不包括系爭房屋，
    系爭房屋本來要拆掉，但告訴人說不要拆房子，他要留下來
    使用，所以才把系爭房屋一併移轉給告訴人等語。
五、經查：
　㈠上開被告坦認之事實，除據證人即告訴人周明昌於警詢、偵
    查證述外，且有土地買賣契約書、價金信託履約保證申請書
    、土地標的現況說明書、臺灣臺南地方檢察署相驗屍體證明
    書（見臺南市政府警察局永康分局南市警永偵字第10802905
    70號卷《下稱調警卷》第17-24頁；108年度偵字第6048號卷《
    下稱偵卷》第89頁）、上揭土地異動索引查詢資料（見原審
    卷第215-216、217-219頁）在卷可稽，此部分之事實固堪認
    定。而本件應審究者乃被告與告訴人之買賣標的為何？被告
    於土地持有期間是否發生過非自然死亡之情事？
　㈡證人即○○公司永康店房屋仲介營業員謝忠豪於警詢時陳稱：
    我們是以委託銷售土地地號去介紹這個物件，然後再由別家
    仲介公司去尋找欲購買的客人，我當初跟別家仲介公司委託
    銷售的是臺南市○○區○○○段地號000-00及4 分之1 的地號000
    -00的土地，總坪數為90.37 坪，總價金為560 萬元，並不
    是地上物（臺南市○○區○○○00○0 號）的房屋售價。地主是純
    粹土地委託銷售，地上物的只是一併移轉給欲購買之人，由
    買方自行使用或是拆除，我們不會去介入，委託土地銷售的
    土地現況說明書已告知土地並無非自然死亡之情事，至於地
    上物並不是我們買賣範圍等語（見調警卷第11-12頁）；於
    原審審理時證稱：當時被告委託我出售他的土地，沒有包括
    房子，因為房子是老房子，沒有權狀也沒有建號，基本上也
    無法成為委託的標的，所以我們是單純委託土地，從介紹到
    成交，我們賣的就是土地而已。被告曾經說過那間房子要不
    要打掉，反正賣的就是土地，我跟他估計那個房子打掉需要
    另外一筆費用，可以暫時先不打，客人如果覺得這間房子需
    要打掉就打掉，如果不需要打掉就留著，反正那算是贈送的
    而已，實務上也是有這種狀況。本件土地買賣契約上記載房
    子隨同移轉的文字是代書寫的，代書會依照契約上的字來跟
    簽約人說，本件會將系爭房屋隨同移轉告訴人，因為一般來
    講，空地上有無建號、無權狀的房子，有時候會怕所有權人
    或有另外的人會出來主張，為了避免以後有紛爭，怕會有其
    他不相干的人突然出來說房子是他們的，所以我們會記載房
    屋一併移轉，也算是為了保障新的買方。買方當初在買的過
    程中，很清楚房子為未保存登記的建物，也很清楚這間房子
    是附贈的，不是在買賣的價金裡面。我們在配件過程中，友
    店的仲介鄭慧俊知道有土地專任委託銷售契約書，他也看得
    到這個價格（698 萬元），他一定知道銷售標的才去找客人
    ，一定會跟客人講等語（見原審卷第340-354頁）。  
  ㈢證人即○○公司負責人楊倉銘於警詢時陳稱：本案我們公司的
    業務是向告訴人簽訂購買臺南市○○區○○○段○○地○地號：000-
    00）及臺南市○○區○○○段○○○○○○地○地號：000-00）共90.37 
    坪（價值560 萬元），並不是買賣房屋，土地上未保存建物
    及門牌（臺南市○○區○○○00○0 號）是一併移轉，也就是我們
    把土地賣給告訴人，地上物之部分係一併由告訴人自行處理
    ，這個在土地買賣合約書上都有載明。這不是購屋契約，我
    們雙方簽訂的是土地買賣契約，且購屋契約跟土地買賣契約
    的合約書是不一樣的，另我們雙方簽訂土地買賣契約裡面也
    有註明到「土地持有期間是否有發生過非自然死之情事」，
    針對土地的部分我們有跟地主確認過並沒有問題，但該土地
    上之地上物，因為我們跟告訴人是簽訂購買土地，所以並沒
    有對地上物是否為凶宅之部分進行調查及記載等語（見調警
    卷第1頁反面-第2 頁反面）。
　㈣證人即○○公司永康店店長郭順芳於警詢時陳稱：我們從頭到
    尾都只是仲介臺南市○○區○○○段○○地○地號：000-00）及臺南
    市○○區○○○段○○○○○○地○地號：000-00）共90.37 坪的土地買
    賣，並不是告訴人說的買賣房屋。 我們是簽訂土地買賣契
    約，並不是購屋契約，土地部分我們有詢問過地主，且地主
    也表示該土地沒問題等語（見調警卷第9頁反面-第10頁）。
　㈤證人即仲介鄭慧俊於警詢陳稱：「（告訴人周明昌係委託你
    購買何物？係土地還是房屋？）當初是購買土地，地上物是
    附贈給他的，換句話說就是買土地然後地上物讓買主自行處
    理。（你當時是否有告知告訴人周明昌本件買賣係土地購買
    ，並且地上物之部分是隨之附贈，並讓告訴人周明昌自行處
    理？）有。」等語（見調警卷第15頁反面）。
　㈥再者，觀諸本件土地買賣契約書（見108 年度他字第6048號
    卷《下稱偵卷》第15-25頁），明確記載：「台灣房屋『土地』
    買賣契約書」，且契約書第一條之土地標示為：「臺南市○○
    ○○○段地號000-00、面積264.00平方公尺、權利範圍全部」
    、「臺南市○○區○○○段地號000-00、面積139.00平方公尺、
    權利範圍1/4 」、「未保存建物門牌○○區○○里○○○00-0號併
    同移轉予買方，契稅由買方負擔」，參以被告所提出之土地
    專任委託銷售契約書（見原審卷第000 -000 頁）載明土地
    標示：「臺南市○○區○○○段地號000-00、非都土乙建、面積2
    64 平方公尺、權利範圍全部」、「臺南市○○區○○○段地號00
    0-00、交通用地、面積139 平方公尺、權利範圍四分之一」
    （契約書電腦編號No .0000000 ），又上揭土地出售廣告（
    見原審第249 頁）亦載明：「奇美博物館優質建地、臺南市
    ○○區X 段建地、總價658 萬、地坪90.37 坪」（物件編號：
    TR00000000），均未曾提及有何出售系爭土地上之地上物乙
    情，復核與證人謝忠豪、楊倉銘、郭順芳、鄭慧俊前揭所述
    情節相符，堪可採信。從而，應認本件買賣標的係臺南市○○
    區○○○段地號000-00土地全部及地號000-00土地4 分之1 ，
    至於其上之未保存登記房屋雖一併移轉予告訴人，然並非本
    件買賣交易之標的。
  ㈦雖告訴人一再指稱：我當時想買的標的是房子連同土地的透
    天厝，我跟被告說要買的是房子云云，然告訴人之指訴內容
    ，除與上開證人及書證資料不符外，告訴人於原審審理中陳
    稱：這個物件我總共看過2 次，我第1 次去的時候裡面有人
    ，沒有進去房屋內看，就在外面看，第2 次我說要進去看，
    裡面有住房客，就看一下而已。我不知道系爭房屋為未辦理
    保存登記的房屋，我把它當作是一般有權狀的房屋買賣，我
    不知道有無取得房屋權狀，我權狀拿起來也不會看，要回去
    看一下等語（見原審第324-325 、329-331 、000 -000 頁
    ）；於本院準備程序時陳稱：我不知道系爭房屋沒有保存登
    記，我要買之前沒有先調謄本來看，我是外行的，我相信朋
    友講的，我當時沒有想到系爭房屋沒有所有權狀，我想重新
    整修之後就可以住了等語（見本院卷第58-59頁），
　　，倘若真如告訴人所言，本件買賣標的包括系爭房屋，其理
    應對於系爭房屋之實際狀況要有詳盡之瞭解，為何於第1 次
    在屋外看，於第2 次雖有進去屋內，但只有看一下而已？且
    告訴人對於系爭房屋是否為未保存登記房屋、其是否有取得
    系爭房屋之所有權狀等情，均表示一無所悉，參酌告訴人僅
    與被告簽立土地標的現況說明書（見偵卷第35-39頁），並
    未曾簽立房屋標的現況說明書，是以，告訴人指證本件買賣
    標的包含系爭房屋，顯屬無據，並非可採。
  ㈧被告於94年10月19日，因分割繼承而取得系爭土地之事實，
    有異動索引查詢資料、土地登記謄本在卷可佐（見原審卷第
    000 -000 、181-182 頁），而被告之胞弟劉景存係於90年2
     月13日，在系爭房屋內上吊窒息死亡，亦有臺灣臺南地方
    檢察署相驗屍體證明書附卷可憑（見偵卷第89頁），從而，
    可認劉景存在系爭房屋內非自然死亡乙事，並非於被告持有
    系爭土地之期間所發生之情事。更何況，本件買賣標的既為
    系爭土地，不包含其上之地上物即系爭房屋，業如前所述，
    則依不動產說明書應記載及不得記載事項（見原審第167-17
    4 頁）可知，土地（素地）並無如成屋之其他重要事項，對
    於非自然死亡情形有何揭露義務之要求。因此，被告在現況
    說明書編號35「土地持有期間是否發生過非自然死亡之情事
    」載明「否」之行為，難認有何施用詐術之行為或意圖為不
    法有之意圖，自難據此對被告以詐欺罪責相繩。
  ㈨至依臺南市政府財政稅務局新化分局110年2月8日南市財新字
    第1102903091號函及所檢附之房屋稅籍資料查復表、契稅申
    報書、建築改良物所有權買賣移轉約書等資料（見本院卷第
    95-113頁）之記載，系爭房屋係以買賣為原因移轉予告訴人
    ，然依證人謝忠豪於原審審理時證稱：「（當時被告委託你
    們出售土地時，有無跟你們說說房子要如何處理？）被告曾
    經有說過那間房子要不要打掉，反正賣的就是土地，我跟他
    估計，那個房子打掉需要另外一筆費用，可以暫時先不打，
    賣土地，客人如果覺得這間房子有需要打掉，就打掉，如果
    不需要就留著，反正那算是贈送的而已，實務上也是會有這
    種狀況。」、「（請求提示土地買賣契約書，這是否為被告
    與告訴人雙方簽立的契約？這是否為本件最後交易的契約？
    ）是的。（上面是記載土地買賣契約，房子隨同移轉，這些
    文字內容是誰寫的？）代書。（代書在跟他們簽約的過程中
    ，是否會跟他們說本案所買賣物品為何以及何物是隨同移轉
    ？）是的，這都會依照契約上的字來說。（第十三條特約事
    項是否也是代書寫的？）是的。（第十三條記載『一般買賣
    現況交地（屋）』，這是什麼意思？當時為何要如此記載？
    ）屋是根據上面的，那是隨同移轉的，連那間房子也隨同移
    轉給他，因為一般來講，空地上有無建號、無權狀的房子，
    有時候會怕所有權人或有另外的人會出來主張，屋主有承諾
    房子就是他們自己的，從阿公那邊一直下來的，所以不會有
    其他人主張，為了避免以後有紛爭，買賣之後有其他不相干
    的人、不認識的人突然跳出來說房子是他們的，所以我們會
    記載房屋一併移轉，也算是為了保障新的買方。」（見原審
    卷第340-341、343-344頁）等語可知，本件買賣標的之土地
    上之未辦保存登記的建物即系爭房屋，雖不符合建築法規而
    無法辦理登記，但在私法上，仍是受法律保障的財產權之一
    ，所以被告一併將系爭未辦保存登記之房屋移轉予告訴人，
    使告訴人得自由使用、收益、處分該建築物，並排除他人之
    干涉。而依契稅條例第2條規定：「不動產之買賣、承典、
    交換、贈與、分割或因占有而取得所有權者，均應申報繳納
    契稅。」，因此，移轉未辦保存登記房屋，雙方當事人應填
    具契稅申報書並檢附公定格式契約書、雙方身分證明文件影
    本等資料，共同向建物所在地稅捐稽徵機關辦理契稅申報，
    則本件系爭房屋由被告與告訴人委託代書辦理契稅申報，係
    為了符合法律規定，況本件係因買賣上揭土地，而一併移轉
    系爭房屋予告訴人，已如前述，則代書以買賣為原因，辦理
    系爭房屋契稅申報，亦與常情無違，然尚難據此認定本件買
    賣包括系爭房屋，故前揭契稅申報資料自無從採為不利於被
    告之認定。
  ㈩綜上所陳，檢察官所提出之證據，尚不足使本院達於通常一
    般人均不致有所懷疑之程度，致未能形成被告有罪之確信，
    依罪證有疑利於被告及刑事犯罪須採嚴格證明之證據法則，
    即不得遽為不利被告之認定。是不能證明被告有被訴詐欺取
    財之犯罪，揆諸首揭法條及判例意旨說明，應為被告無罪判
    決之諭知。
六、原審因而以不能證明被告犯罪，為被告無罪之諭知，核無違
    誤。檢察官提起上訴，並未提出足以影響原判決之新事證，
    僅就原審依職權為證據取捨及心證形成之事項，再為爭執，
    並對於原審取捨證據及判斷其證明力職權之適法行使，仍持
    己見為不同之評價，檢察官所負提出證據與說服責任之實質
    舉證責任既仍有欠缺，即應蒙受不利之訴訟結果。從而，檢
    察官提起上訴自難認有理由，應予以駁回。
據上論結，應依刑事訴訟法第368 條，判決如主文。
本案經檢察官周盟翔提起公訴及上訴，檢察官葉耿旭到庭執行職
務。
中　　華　　民　　國　　110 　年　　3 　　月　　30　　日
                  刑事第三庭    審判長法  官  何秀燕
                                      法  官  洪榮家
                                      法  官  曾子珍
以上正本證明與原本無異。
不得上訴。
　　　　　　　　　　　　　　　　　　　書記官  翁心欣
中　　華　　民　　國　　110 　年　　3 　　月　　30　　日